臺灣臺南地方法院民事判決　　　　　　 100年度簡上字第50號
上　訴　人　曾正義
被上訴人　　王德發
　　　　　　黃育
　　　　　　曾景胤
　　　　　　王春秋
上列當事人間返還共有物等事件，上訴人對於中華民國100年2月
18日本院臺南簡易庭99年度南簡字第889號第一審判決提起上訴
，本院於中華民國100年9月27日言詞辯論終結，判決如下：
    主      文
上訴駁回。
第二審訴訟費用新台幣貳仟捌佰貳拾元由上訴人負擔。
    事實及理由
壹、程序方面：
一、按確認法律關係之訴，非原告有即受確認判決之法律上利益
    者，不得提起之，民事訴訟法第247條第1項前段定有明文。
    所謂即受確認判決之法律上利益，係指法律關係之存否不明
    確，原告主觀上認其在法律上之地位有不安之狀態存在，且
    此種不安之狀態，能以確認判決將之除去者而言。本件上訴
    人與被上訴人曾景胤就坐落台南市○○區○○段153、154、
    168地號土地（重測前分別為福住一小段82-2、82-3、82-4
    ）、門牌號碼台南市○○區○○路2段331巷10號房屋（整編
    前門牌號碼為台南市○○路455巷8號，下稱系爭房屋）如上
    訴狀附圖綠色部分（本院卷第13頁）房屋所有權應有部分二
    分之一是否為被上訴人曾景胤所有產生爭執，且此不安狀態
    得以確認判決除去，則上訴人提起本件訴訟，自有確認利益
    。
二、又起訴狀應表明訴訟標的及其原因事實，且除別有規定外，
    確定之終局判決就經裁判之訴訟標的，有既判力，此觀民事
    訴訟法第244條第1項第2款、第400條第1項規定即明。故訴
    訟標的，係指經原告主張並以原因事實予以特定而請求法院
    審判之權利，凡經特定且法院於兩造攻防後為裁判之權利，
    始有既判力（參照最高法院98年台上字第1047號判決）。經
    查：本件上訴人前於89年間就系爭房屋所有權對被上訴人曾
    景胤提起確認之訴，迭經本院臺南簡易庭89年度南簡字第11
    33號、本院90年度簡上字第214號判決駁回上訴人之訴確定
    （下稱前件確認判決），上訴人並於91年間就上開89年度南
    簡字第1133號、90年度簡上字第214號民事確定判決，提起
    再審之訴，亦經本院以91年度再易字第2號判決再審之訴駁
    回確定等節，業據本院調閱上開卷宗核閱屬實。惟上訴人於
    前件確認判決係聲明請求確認上訴人對系爭房屋之所有權全
    部存在；而本件上訴人就系爭房屋所有權對本件被上訴人曾
    景胤提起之本件確認之訴，係請求確認被上訴人曾景胤對系
    爭房屋所有權應有部分二分之一不存在，前件確認之訴與本
    件確認系爭房屋所有權不存在部分當事人雖相同，但因前件
    確認判決之訴訟標的為上訴人對系爭房屋之所有權是否存在
    為認定；而本件訴訟標的乃就被上訴人曾景胤對系爭房屋之
    所有權應有部分二分之一是否存在為認定，二者並非同一訴
    訟。故本件上訴人請求確認被上訴人曾景胤對系爭房屋二分
    之一所有權不存在部分與前件確認判決訴訟標的既非相同，
    縱本件審判長及陪席法官與前件確認判決之審判長及陪席法
    官為同一人，亦非依法應自行迴避之事由，併此敘明。
三、被上訴人黃育、王春秋經合法通知，未於言詞辯論期日到
    場，查無民事訴訟法第386條所列各款情事，應准上訴人之
    聲請，由其一造辯論而為判決。
貳、實體方面：
一、上訴人起訴及於本院陳述除與原判決記載相同者，茲引用之
    外，另補稱：
  (一)對被上訴人曾景胤請求確認所有權不存在部分：
  1.上訴人請求確認被上訴人曾景胤就系爭房屋一棟二分之一所
    有權不存在，即應由被上訴人曾景胤就法律關係成立原因之
    事實，負舉證之責任，如被上訴人曾景胤不能舉證或其提出
    之證據不足採用，則原告之訴即應認為有理由，無庸另行立
    證。
  2.按主張法律關係存在之積極事實者，應負舉證責任，此為舉
    證責任分配之證據法則。系爭房屋未辦理保存登記，並無所
    有權歸屬之直接證據，稅捐機關雖非產權登記機關，然係依
    據申報人檢附之使用執照等產權資料認定納稅義務人名義，
    稅籍資料自可作為產權歸屬之間接證據，倘認稅籍資料不具
    證明力，自應提出證據證明稅籍資料有何與事實不符之處，
    而非率以稅捐機關非產權登記機關云云，一概否認稅籍資料
    所載產權歸屬之真實性。上訴人主張對系爭房屋有全部所有
    權，請求確認被上訴人曾景胤對系爭房屋二分之一所有權不
    存在，已提出房屋稅籍證明書為證，證明被上訴人曾景胤對
    糸爭房屋無所有權，而被上訴人曾景胤並未提出有效證據證
    明其對系爭房屋有二分之一所有權，原審竟認定被上訴人曾
    景胤對系爭房屋有二分之一所有權，而駁回上訴人此部分之
    請求，明顯違法。
  3.鈞院89年度南簡字第1133號判決係以該案原告（即上訴人）
    不能證明對系爭房屋有逾二分之一所有權，而駁回原告之訴
    ，並未認定該案被告（即被上訴人曾景胤）對系爭房屋有2
    分之1所有權，嗣本院90年度簡上字第214號民事判決引用證
    人王德發偏頗之證詞（王德發係承租系爭房屋之利害關係人
    ），及上訴人在不懂法律、未區分土地與建物為不同所有權
    時，於84年5月29日調解聲請書誤載系爭房屋坐落土地為上
    訴人與被上訴人曾景胤共有，嗣上訴人再於88年10月21日聲
    請調解時，載明系爭房屋之所有權全部為上訴人所有，並提
    出於法院，惟該判決仍選擇對上訴人不利之證據，未說明不
    採上訴人提出之88年10月4日寄達被上訴人曾景胤存證信函
    、8 8年10月21日調解聲請書之理由，其採證認事顯有偏頗
    ，亦有判決不備理由之違法。又上訴人於88年8月14日之存
    證信函僅表示其為系爭房屋之共有人，並未表示其他共有人
    為被上訴人曾景胤，該判決竟認系爭房屋逾二分之一所有權
    為被上訴人曾景胤所有，顯有違反舉證責任分配之證據法則
    ，況被上訴人曾景胤並未積極提出證據證明系爭房屋之稅籍
    資料有何錯誤，顯然該判決有判決不備理由之違背法令。
  (二)關於請求被上訴人黃育、王春秋應與被上訴人王德發連帶
    返還系爭房屋、繳清電費及自來水費，被上訴人王德發應將
    其戶內4人戶籍遷離系爭房屋，將房屋返還上訴人，被上訴
    人曾景胤應返還不當得利之租金部分：
  1.原審判決既認定系爭房屋同一門牌號碼，可獨立分為南、北
    面各1間建物，即係認定系爭房屋實為一門牌號碼，有南、
    北面各一建物，為不同所有權個體。上訴人對系爭房屋所含
    獨立南、北面建物均有所有權，且上訴人於88年10月8日收
    受被上訴人王德發返還之南面建物l間，係本於對南面建物
    之所有權之行使，不影響上訴人對北面建物之所有權。如前
    所述，被上訴人曾景胤對系爭房屋並無二分之一所有權，上
    訴人本於所有權人之地位，對被上訴人請求返回所有物、回
    復原狀及不當得利，於法有據。
  2.又共有物分管契約係共有人就共有物管理方法所成立之協議
    ，依民法第820條第1項規定，應由共有人全體共同協議訂定
    之。上訴人否認被上訴人曾景胤為系爭房屋之共有人，從未
    與被上訴人曾景胤就系爭房屋之管理方法簽訂協議，且上訴
    人多次寄發存證信函、聲請調解，並以訴訟方式尋求取回系
    爭房屋，無奈被上訴人蠻橫強佔上訴人之系爭房屋北面建物
    不歸還，上訴人經由訴訟亦無法獲得公平正確之判決，致多
    年無法取回系爭房屋北面建物。上訴人從未同意被上訴人曾
    景胤出租系爭房屋北面建物，亦未同意被上訴人王德發、黃
    育、王春秋使用系爭房屋北面建物，原審判決竟以系爭房
    屋之使用現況，草率認定上訴人與被上訴人曾景胤就系爭房
    屋成立分管契約，顯然違反證據法則，於法無據，應予廢棄
    。
  (三)未辦保存登記之建物並無產權證明，稅捐稽徵處登記資料雖
    非產權直接證明，然稅籍資料仍可作為產權歸屬之間接證據
    ，而稅捐稽徵處並無被上訴人曾景胤就系爭房屋之登記資料
    ，且無其他證據可證明其就系爭不動產有權利範圍二分之一
    ，是上訴人與被上訴人曾景胤並未成立分管契約。又系爭房
    屋於52年建案完成，上訴人之父即代理上訴人辦理房屋稅籍
    登記，並告知系爭房屋由上訴人持分百分之百，非如被上訴
    人王德發陳稱「各二分之一所有權」，況被上訴人王德發當
    時係承租人，是其證據力值得商榷。再本案審理中，被上訴
    人王德發辯稱本案與他無關，然其卻將戶籍登記於系爭房屋
    ，是其所言，不無可疑。另上訴人於88年10月4日寄發存證
    信函予被上訴人曾景胤，業已敘明「臺南市○○路455巷8號
    房屋兩間之地上物所有權為本人所有」，並要求「返還收取
    之租金」及「支付延遲利息」，足證上訴人是系爭房屋之唯
    一所有權人，並否認被上訴人曾景胤對系爭房屋之所有權，
    亦無依民法第820條第1項規定之由共有人全體共同協議訂定
    之契約，是原審認上訴人與被上訴人曾景胤成立分管契約，
    顯有判決理由矛盾之違背法令，依法應予廢棄。
  (四)按除別有規定外，法院不得就當事人未聲明之事項為判決，
    民事訴訟法第388條定有明文。在90年度簡上字第214號案件
    中，有關「當事人聲明之範圍」並無被上訴人曾景胤對系爭
    房屋有二分之一所有權之聲明事項，而上開判決卻在判決理
    由中作違法之論述，原審引用該違法判決依法應予廢棄。另
    上訴人於99年6月間欲了解改建系爭房屋前之「木造工廠」
    即福住段一小段65建號之建物登記資料是否仍存在，而向臺
    南地政事務所申請建物謄本，其上記載建築完成日期「民國
    12 年00月00日」、登記日期「民國51年1月5日」，地政人
    員知悉係光復前之木造建物而詢問該建物是否仍存在，上訴
    人稱：「在民國51年要建築現在臺南市○○路○段339號四層
    樓房時該木造工廠即已全部拆除」，該地政人員即說明：「
    那我請我們同仁到現場勘查，房屋拆掉了就應辦理建物滅失
    登記」，嗣地政事務所派員勘查後來函：「經現場勘查該建
    物之構造及樓層數皆與本所資料不符，該建物已不存在，…
    」，上訴人遂依據該函辦理建物滅失登記。惟事後經地政人
    員轉述被上訴人曾景胤得知後到地政事務所吵鬧，並恐嚇要
    提告地政人員，地政人員不得不再次勘查，最後以「經會勘
    尚無法認定該建物是否已滅失」結案，其中並有地政人員私
    下向上訴人陳述「舊建物只要有一面舊牆存在，共有人中有
    人堅持沒有完全滅失，地政也只好承認沒有完全滅失」。
  (五)被上訴人曾景胤提出其有二分之一所有權之本國式木造工廠
    ，該面積達407.09平方公尺之建築物（土地面積共408.00平
    方公尺），早於51年興建門牌號碼臺南市○○路○段339號四
    層樓房時即已全部拆除。再據本院91年度再易字第2號判決
    書判決理由六載明：「(一)依人工登記簿內之『臺灣省臺南市
    ○區○住段壹小段建築改良物登記簿』所載，出賣證書所載
    以兩造名義購買之『本國式木造工廠』係已辦理總登記之建
    物，兩造買受後並已辦理所有權移轉登記，並非未辦理保存
    登記之建物。兩造對系爭房屋為未辦理保存登記之建物並無
    爭執，顯見系爭房屋與該出賣證書所載之『本國式木造工廠
    』無涉，則綜合前揭台南市稅捐稽徹處89年10月3日（89）
    南市稅密財字第89701092號函所附相關資料影本所載內容，
    足證再審原告（曾正義）主張系爭房屋係將上開『本國式木
    造工廠」拆除後由再審原告（曾正義）重新建造之建物乙節
    為真實。』，據此足證上訴人係系爭房屋（指現在臺南市○
    ○路○段331巷10號磚石造房屋）之唯一所有權人，證明被上
    訴人曾景胤對系爭磚石造房屋根本無所有權。
  (六)原審判決書第6頁倒數第10～8行：「…，嗣經法院本於當事
    人辯論之結果而為判斷，認定系爭房屋由本件原告及被告曾
    景胤各有二分之一所有權（參鈞院卷第33至34頁）」，該段
    文字係引用90年度簡上字第214號判決理由第四項之(三)之論
    述，惟該判決除有民事訴訟法第496條第1項第2款「判決理
    由與主文顯有矛盾者」及同法第497條等之違法，始有鈞院
    91年度再易字第2號「…足證再審原告（曾正義）主張系爭
    房屋係將上開『本國式木造工廠』拆除後由再審上訴人（曾
    正義）重新建造之建物乙節為真實。」之判決理由。又提起
    再審之案件，百分之95以上書狀遞出未經開庭審理就駁回，
    惟上訴人於91年2月l日提出之91年度再易字第2號案件，迄
    至92年12月11日歷經22個月數次開庭辯論審理始行判決，證
    明90年度簡上字第214號判決有嚴重的違法與缺失，原審引
    用90年度簡上字第214號之判決理由，顯不足採。
  (七)原審判決書第8頁第2行末至第4行：「是系爭房屋依本件原
    告與被告曾景胤長久以來之使用現況，足認已成立分管契約
    。」，該論述顯然無據。按共有物分管契約係共有人就共有
    物管理方法所成立之協議，依民法第820條第1項規定，應由
    共有人全體共同協議訂定之。上訴人否認被上訴人即被告曾
    景胤為系爭房屋之共有人，從未與被上訴人曾景胤就系爭房
    屋之管理方法簽訂協議，何來成立分管契約？此可由原審起
    訴狀「證4至證6」及上訴狀「證3至證7」證明上訴人從未承
    認被上訴人曾景胤對系爭房屋有所有權，本件實係被上訴人
    曾景胤、王德發等人對系爭房屋長期強行霸佔，上訴人經由
    訴訟亦無法獲得公平正確之判決，致多年無法取回系爭房屋
    北面建物，原審判決顯然違反證據法則，判決理由矛盾，依
    法應予廢棄。
  (八)為此聲明：1.原判決廢棄；2.請求確認被上訴人曾景胤對坐
    落臺南市○○區○○段153、154、168地號土地上如附圖綠
    色部分所示門牌臺南市○○區○○路2段331巷10號（整編前
    海安路455巷8號）磚石造房屋一棟二分之一所有權不存在；
    3.被上訴人曾景胤應給付上訴人及全體共有人自87年9月1日
    起至返還房屋日止，按每月租金2,300元計算之不當得利，
    並自上訴狀證四存證信函送達被上訴人曾景胤之日起加計五
    日之寬限期限即88年10月11日起至清償日止按年息百分之5
    計算之遲延利息，並由上訴人代表接受；4.被上訴人黃育
    、王春秋應與被上訴人王德發連帶負責將臺南市○○區○○
    路2段331巷10號房屋北邊一間返還予全體共有人，被上訴人
    黃育、王春秋並應繳清渠等所使用之電費及自來水費，被
    上訴人王德發並應將其戶內四人戶籍遷離系爭房屋，將房屋
    返還予全體共有人，由上訴人曾正義代表接受；5.第一、二
    審訴訟費用由被上訴人負擔；6.願供擔保請准宣告假執行。
二、被上訴人則辯以：
  (一)被上訴人曾景胤辯以：
  1.門牌號碼臺南市○○區○○路2段331巷10號房屋，係建號65
    號之一小部分，自始迄今未有權利移轉，而依人工作業土地
    登記簿謄本3張及建物65建號謄本，皆明顯記載所有權人與
    權利範圍。又不動產所有權需依民法第758條規定向登記機
    關辦理登記，其登記謄本始為所有權證明，而上訴人未能提
    出系爭房屋所有權證明，單以稅籍登記再次主張其所有權，
    其訴顯無理由。
  2.被上訴人王德發租賃系爭房屋歷經20餘年，長久設籍於此，
    並持續租賃房子，而其妻黃美娥因突然中風，迄今仍由被上
    訴人王德發在家照料中，家計重擔則由女兒王春秋及其配偶
    黃育負責，是被上訴人王德發、王春秋、黃育為本案第
    三者，渠等卻受訴訟拖累，顯不合理。另上訴人仍占有系爭
    房屋南邊較大之房屋，且迄今仍深鎖中，共有人仍不得其門
    而入。
  3.系爭房屋自先父、母在世時，均持續有租賃契約，嗣上訴人
    先後提起刑事、民事訴訟，計有本院89年度自字第18號、臺
    灣高等法院臺南分院89年度抗字第124號、本院89年度南簡
    字第1133號、90年度簡上字第214號、91年度再易字第2號，
    致89年4月起至92年12月間未有租賃契約。
  4.為此聲明：(1)上訴駁回；(2)第一、二審訴訟費用由上訴人負
    擔。
  (二)被上訴人王德發：我和這件事沒有關係，當初我是向上訴人
    及被上訴人曾景胤之父親承租系爭房屋等語。並聲明：(1)上
    訴駁回；
    (2)上訴費用由上訴人負擔。
  (三)被上訴人黃育、王春秋均未於言詞辯論期日到場，亦未提
    出準備書狀作何聲明或陳述。
三、兩造不爭執事項：
  (一)依臺南市稅務局房屋稅籍證明書記載，門牌號碼為臺南市○
    ○區○○路2段331巷10號磚石造平房之房屋（整編前門牌號
    碼為臺南市○區○○路455巷8號，即系爭房屋）納稅義務人
    為上訴人，持分比例為10萬分之10萬。
  (二)89年間本件上訴人曾對本件被上訴人曾景胤提起確認之訴，
    聲明請求確認上訴人對系爭房屋之所有權法律關係存在，分
    別經本院臺南簡易庭89年度南簡字第1133號、本院90年度簡
    上字第214號判決駁回上訴人之訴確定。上訴人並於91年間
    對上開89年度南簡字第1133號、90年度簡上字第214號民事
    確定判決，提起再審之訴，經本院以91年度再易字第2號判
    決再審之訴駁回確定。
  (三)系爭房屋同一門牌號碼，但可獨立分為南、北面各1間建物
    。系爭房屋南面之建物1間，目前由上訴人管理使用；系爭
    房屋北面之建物1間，目前由被上訴人曾景胤出租予被上訴
    人黃育（即被上訴人王德發之女婿，被上訴人王春秋之配
    偶）。
  (四)被上訴人王德發於兩造父母在世時向兩造父母承租系爭房屋
    ，系爭房屋租金原交給兩造之父親，兩造之父親過世後，被
    上訴人王德發將租金交給兩造之母親，後來兩造之母親於87
    年8月29日去世，被上訴人王德發便將每月4,500元租金拆成
    對半，請兩造之妹妹轉交給兩造一人一半，但上訴人拒絕收
    受，將租金退還給被上訴人王德發，嗣上訴人並向被上訴人
    王德發表示不願再出租，要被上訴人王德發返還房屋。
  (五)被上訴人王德發於88年10月8 日返還系爭房屋南邊1 間建物
    予上訴人，並給付上訴人22,500元。
四、兩造爭執事項：
  (一)被上訴人對於系爭建物有無應有部分二分之一之所有權存在
    ？
  (二)上訴人依民法第767 、821 條，請求被上訴人王德發、黃育
    、王春秋連帶返還系爭房屋北面建物1 間，是否有理由？
  (三)上訴人依不當得利法律關係，請求被上訴人曾景胤返還87年
    9 月1 日起至被上訴人返還房屋日止，出租系爭房屋北面建
    物1 間之租金每月2 千3 百計算之不當得利，上訴人並自88
    年10月10日起至清償日止按年息百分之五計算遲延利息，並
    由上訴人代表接受，是否有理由？
五、本院得心證理由：
  (一)學說上所謂之爭點效，係指法院於確定判決理由中，就訴訟
    標的以外當事人所主張之重要爭點，本於當事人辯論之結果
    已為判斷時，除有顯然違背法令，或當事人已提出新訴訟資
    料足以推翻原判斷之情形外，於同一當事人就與該重要爭點
    有關所提起之他訴訟，不得再為相反之主張，法院亦不得作
    相反之判斷，以符民事訴訟法上之誠信原則而言。是爭點效
    之適用，必須前後兩訴訟當事人同一，且前案就重要爭點之
    判斷非顯然違背法令，及當事人未提出新訴訟資料足以推翻
    原判斷等情形始足當之。最高法院99年台上字第781號判決
    可資參照。故法院於確定判決理由中，就訴訟標的以外當事
    人所主張之重要爭點，本於當事人辯論之結果，於同一當事
    人間，除當事人已提出新訴訟資料足以推翻原判斷之情形外
    ，就與該重要爭點有關所提起之他訴訟即不得再為相反之主
    張。本件上訴人曾於89年間對被上訴人曾景胤提起確認之訴
    ，聲明請求確認上訴人對系爭房屋之所有權存在，分別經本
    院臺南簡易庭89年度南簡字第1133號、本院90年度簡上字第
    214號判決駁回上訴人之訴確定。上訴人並於91年間對上開
    89年度南簡字第1133號、90年度簡上字第214號民事確定判
    決提起再審之訴，經本院以91年度再易字第2號判決再審之
    訴駁回確定等情，為兩造所不爭執，是本件確認判決與前件
    確認判決當事人即上訴人與被上訴人曾景胤均相同，上訴人
    於前件確認判決既主張因被上訴人曾景胤主張對系爭房屋有
    應有部分之權利（見本院89年南簡字第1133號上訴人之起訴
    書），則本院就上訴人於前件確認判決主張對系爭房屋所有
    權全部存在，既以被上訴人曾景胤對系爭房屋應有部分所有
    權不存在為重要爭點，則本院本於當事人辯論之結果，自應
    就上訴人於前件確認判決所主張上開被上訴人曾景胤對系爭
    房屋應有部分所有權不存在之重要爭點為綜合認定及判斷。
    經查：
    1.按房屋稅納稅義務人，並非必為房屋所有人，繳納房屋稅
      之收據，亦非即為房屋所有權之證明，最高法院70年台上
      字第3760號判例可資參照。因稅捐機關並非不動產權利之
      登記機關，受理房屋現值及使用情形申報時，係依據申報
      人所檢附之使用執照等資料記載為納稅義務人名義，並未
      實質審查其是否確為房屋所有權人，此有台南市稅捐稽徵
      處90年11月1日90南市稅財字第136973函一件附於本院90
      年度簡上字第214號卷內可憑（90年度簡上字第214號卷第
      84頁），故本件上訴人雖提出系爭房屋稅籍資料載有納稅
      義務人為上訴人，持分比例為10萬分之10萬，然依據首揭
      最高法院判例意旨及說明，自不足據以證明上訴人即為系
      爭房屋之所有人。
    2.另證人王德發於本院90年度簡上字第214號事件準備程序
      時到庭證稱：伊承租系爭房屋已20幾年了，剛開始伊是跟
      兩造之父母承租，租金原先是交給兩造之父親，兩造之父
      親過世後，伊就將租金交給兩造之母親，後來兩造之母親
      於87年8月29日去世，伊便將租金拆成對半，請兩造之妹
      妹轉交給兩造一人一半，但上訴人不拿，將租金退還給伊
      ，後來上訴人說他的部分不再租給伊了，要伊返還房屋，
      並說87年9月1日起至88年10月8日間1年的租金算10個月就
      好，伊便給付上訴人房租22,500元（按整間房屋每個月租
      金為4,500元，上訴人得取得一半之租金，10個月共計為
      22,500元），上訴人並開立一張收據給伊，自88年10月8
      日以後伊就沒有再向上訴人承租房屋，並已將系爭房屋屬
      於上訴人部分清空交還上訴人，伊目前只向被上訴人承租
      一間小間的部分，大間的部分是屬於上訴人的，兩造之父
      親在世時有跟伊講過系爭房子是要給兩造共有的等語（詳
      見本院90年度簡上字第214號卷50至52頁），證人王德發
      對於其自60年間即已向兩造之父母承租系爭房屋，兩造之
      父母並曾言及系爭房屋是要給兩造共有等語，上訴人亦於
      兩造之父母均死亡後向證人王德發表示上訴人所有系爭房
      屋大間部分不願繼續承租，並未爭執被上訴人所有系爭房
      屋小間的部分等情均證述綦詳；又上訴人前曾於84年5月
      間向台南市西區調解委員會聲請調解與被上訴人間關於系
      爭房屋之租賃糾紛，並於84年5月29日之聲請調解書上填
      載：「聲請人（即上訴人）在台南市○○路455巷8號及10
      號各有二分之一所有權」等語，嗣上訴人於88年8月14日
      其所寄發予被上訴人之存證信函內，亦記載：「台端（即
      被上訴人）長期佔用之台南市○○路455巷8號、10號房屋
      是本人（即上訴人）之共有物」等語，亦堪認上訴人自承
      其就系爭房屋僅有二分之一之所有權，前件確認判決就上
      開證人及證據既已為充分之調查及辯論，並於確定判決理
      由中，就訴訟標的以外當事人所主張之重要爭點，本於當
      事人辯論之結果為判斷等情，並經本院依職權調閱本院臺
      南簡易庭89年度南簡字第1133號、本院90年度簡上字第21
      4號案卷核閱無訛。
    3.上訴人固主張於51年上訴人欲建築目前門牌號碼臺南市○
      ○路○段339號房屋時，已將台南市○○區○住段一小段65
      建號房屋（下稱系爭65建號房屋）拆除云云。經查系爭65
      建號房屋乃坐落於台南市○○區○住段一小段82、82-1、
      83、83-1地號土地上，為工業用木造1層樓房屋等情，有
      建物登記謄本1份附卷可佐（原審卷第178頁），與上訴人
      主張系爭房屋乃坐落於台南市○○區○○段153、154、16
      8地號土地云云（重測前分別為福住一小段82-2、82-3、
      82-4），已不相符，另系爭房屋為磚石造房屋等情，並有
      台南市政府稅務局函覆系爭房屋標示查丈紀錄表1份在卷
      可查（本院卷第65頁），則系爭65建號房屋與系爭房屋所
      坐落之土地不同、建造材料亦不同，實難認系爭房屋為系
      爭65建號房屋之一部分，則上訴人主張系爭65建號房屋業
      經滅失云云，不論是否為真正，均因與系爭房屋無涉而未
      足為有利於上訴人之認定。
    4.綜上，前件確認判決依上訴人之主張，調查上開證人及證
      據，就此既已為充分之調查及辯論，並於確定判決理由中
      ，就訴訟標的以外當事人所主張之重要爭點即被上訴人就
      系爭房屋所有權應有部分二分之一是否存在乙節，均本於
      當事人辯論之結果為判斷，且未有顯然違背法令之情事，
      並經本院以91年度再易字第2號判決駁回再審之訴確定，
      此外，上訴人既未提出新訴訟資料足以推翻原判斷之情形
      外，依據上開最高法院判決之意旨，兩造既與前件確認判
      決為同一當事人，則上訴人就與該重要爭點有關所提起之
      本件訴訟即不得再為相反之主張，故系爭房屋逾二分之一
      應有部分之所有權應為被上訴人曾景胤所有，上訴人主張
      此部分之所有權亦為其所有，並請求確認被上訴人曾景胤
      對系爭房屋二分之一所有權不存在部分，即屬無據。
  (二)系爭房屋由上訴人與被上訴人曾景胤各有所有權應有部分二
    分之一乙節，既經認定；而系爭房屋雖為同一門牌號碼，但
    可獨立分為南、北面各1間建物，被上訴人王德發於兩造父
    母在世時即向兩造父母承租系爭房屋，系爭房屋租金原交給
    兩造之父親，兩造之父親過世後，被上訴人王德發將租金交
    給兩造之母親，後來兩造之母親於87年8月29日去世，被上
    訴人王德發便將每月4,500元租金拆成對半，請兩造之妹妹
    轉交給兩造一人一半，但上訴人拒絕收受，將租金退還給被
    上訴人王德發，嗣上訴人並向被上訴人王德發表示不願再出
    租，要被上訴人王德發返還房屋。被上訴人王德發於88年10
    月8日返還系爭房屋南邊1間建物予上訴人，並給付上訴人22
    ,500元等情，既為兩造所不爭執，則上訴人自88年10月間起
    ，即管理系爭房屋南邊部分，對被上訴人王德發向被上訴人
    曾景胤承租系爭房屋北邊部分，並續由被上訴人曾景胤出租
    予被上訴人黃育即被上訴人王德發之女婿，被上訴人王春
    秋之配偶迄今等情，上訴人既長久未為爭執，依系爭房屋長
    久以來之使用現況，足認共有人即上訴人與被上訴人曾景胤
    間實際上已有劃定範圍使用共有物之分管性質，從而被上訴
    人曾景胤按其應有部分，本於與上訴人就系爭房屋之分管協
    議，將系爭房屋北邊之建物1間出租，自無不當得利可言；
    被上訴人黃育向被上訴人曾景胤承租爭房屋北邊之建物1
    間，而與其妻即被上訴人王春秋於該處放置營生器具，則被
    上訴人王春秋為被上訴人黃育之占有輔助人，均非無權占
    有；則上訴人依民法第767、821條，請求被上訴人王德發、
    黃育、王春秋連帶返還系爭房屋北面建物1間，均無理由
    。
六、綜上所述，前件確認判決乃上訴人主張其就系爭房屋所有權
    全部存在，上訴人並爭執被上訴人曾景胤就系爭房屋所有權
    應有部分二分之一不存在，就此訴訟標的以外上訴人所主張
    之重要爭點，本於當事人辯論之結果已為判斷時，並於判決
    理由中論斷，本件與前件確認判決之當事人既相同，而上訴
    人於
    本件並未提出新訴訟資料，故上訴人提起本件訴訟，即不得
    再為相反之主張，本院亦不得作相反之判斷，以符民事訴訟
    法上之誠信原則。從而，本件上訴人請求確認被上訴人曾景
    胤對系爭房屋所有權應有部分二分之一不存在，並依民法第
    179條不當得利法律關係請求被上訴人曾景胤給付出租系爭
    房屋北面之建物1間之租金，另依民法第767、821條，請求
    被上訴人王德發、黃育、王春秋連帶返還系爭房屋北面建
    物1間，及被上訴人黃育、王春秋繳清電費及自來水費，
    被上訴人王德發並應將其戶內4人戶籍遷離，均無理由，不
    應准許。原審為上訴人敗訴之判決，並駁回假執行之聲請，
    依法即無不合，上訴意旨猶以上開理由，指摘原判決不當，
    求予廢棄改判，為無理由，應予駁回其上訴。
七、本件事證已臻明確，兩造其餘攻擊及防禦方法，核與判決結
    果不生任何影響，不再一一論述，附此敘明。
八、末按訴訟費用，由敗訴之當事人負擔；且法院為終局判決時
    ，應依職權為訴訟費用之裁判，民事訴訟法第78條、第87條
    第1項分別定有明文。爰確定本件訴訟費用為裁判費2,820元
    ，並由敗訴之上訴人負擔。
九、據上論結，本件上訴為無理由，依民事訴訟法第436條之1第
    3 項、第449條第1項、第78條、第87條判決如主文。
中    華    民    國   100    年    10    月    11    日
                  民事第二庭  審判長法  官  李杭倫
                                    法  官  許蕙蘭
                                    法  官  黃莉莉
以上正本證明與原本無異。
本判決不得上訴。
中    華    民    國   100    年    10    月    12    日
                                    書記官  王慧萍